---
output:
  pdf_document:
    latex_engine: xelatex
    keep_tex: true
geometry: landscape, a4paper, left=2cm, right=2cm, top=2cm, bottom=2cm
header-includes:
  - \usepackage{fontspec}
  - \setmainfont{DejaVu Sans}
  - \usepackage[table]{xcolor}
  - \usepackage{graphicx}
  - \pagestyle{empty}
---

\begin{center}
{\bfseries\fontsize{22}{26}\selectfont SURVEILLANCE DE LA QUALITÉ DES EAUX DE BAIGNADE DE LA BAIE DES CITRONS - NOUMEA}
\end{center}


\raggedright
```{r, echo=FALSE, message=FALSE, warning=FALSE, fig.width=8, fig.height=3, mar=c(0,0,0,0)}
# Get global bathing status from resume.csv
url_resume <- "https://raw.githubusercontent.com/adriens/edb-noumea-data/refs/heads/main/data/resume.csv"
data_resume <- read.csv(url_resume, sep = ";", fileEncoding = "UTF-8")
ligne_resume <- grep("Plage de la baie des Citrons", data_resume$plage.etat_sanitaire)
if(length(ligne_resume) > 0) {
	etat_resume <- strsplit(as.character(data_resume$plage.etat_sanitaire[ligne_resume]), ",")[[1]][2]
} else {
	etat_resume <- NA
}
# Choose color
col_flag <- if(is.na(etat_resume)) {
	"grey"
} else if(grepl("Baignade autorisée", etat_resume, ignore.case=TRUE)) {
	"blue"
} else if(grepl("Baignade déconseillée", etat_resume, ignore.case=TRUE)) {
	"yellow"
} else if(grepl("interdite|non satisfaisante", etat_resume, ignore.case=TRUE)) {
	"red"
} else {
	"grey"
}
# Triangle ANSI pointe vers la droite
knitr::asis_output(paste0(
	"\\begin{center}",
	"\\textcolor{", col_flag, "}{\\fontsize{120}{120}\\selectfont $\\blacktriangleright$}",
	"\\end{center}"
))
```

```{r, echo=FALSE, message=FALSE, warning=FALSE, results='asis'}
if (!requireNamespace("kableExtra", quietly = TRUE)) {
	install.packages("kableExtra")
}
library(kableExtra)
url_resume <- "https://raw.githubusercontent.com/adriens/edb-noumea-data/refs/heads/main/data/resume.csv"
data_resume <- read.csv(url_resume, sep = ";", fileEncoding = "UTF-8")
ligne_resume <- grep("Plage de la baie des Citrons", data_resume$plage.etat_sanitaire)
if(length(ligne_resume) > 0) {
	etat_resume <- strsplit(as.character(data_resume$plage.etat_sanitaire[ligne_resume]), ",")[[1]][2]
	knitr::asis_output(paste0("\\begin{center}\\bfseries\\fontsize{16}{18}\\selectfont ", etat_resume, "\\end{center}"))
} else {
	knitr::asis_output("\\begin{center}\\bfseries\\fontsize{16}{18}\\selectfont Données non disponibles\\end{center}")
}
```


\noindent

\begin{itemize}
	\item[\textcolor{blue}{\fontsize{12}{14}\selectfont $\blacktriangleright$}] Bleu : SATISFAISANTE
	\item[\textcolor{yellow}{\fontsize{12}{14}\selectfont $\blacktriangleright$}] Jaune : MOYENNE (baignade déconseillée)
	\item[\textcolor{red}{\fontsize{12}{14}\selectfont $\blacktriangleright$}] Rouge : NON SATISFAISANTE (baignade interdite)
\end{itemize}

```{r, echo=FALSE, message=FALSE, warning=FALSE}
url <- "https://raw.githubusercontent.com/adriens/edb-noumea-data/refs/heads/main/data/details.csv"
data <- read.csv(url, sep = ",", fileEncoding = "UTF-8")
filtered <- subset(data, site == "PLAGE DE LA BAIE DES CITRONS")
if(nrow(filtered) > 0) {
	# Remove columns 'site', 'point_de_prelevement', 'id_point_prelevement'
	filtered_display <- filtered[, !(names(filtered) %in% c('site', 'point_de_prelevement', 'id_point_prelevement'))]
	# Merge 'date' and 'heure' into 'Date et heure'
	date_heure <- paste(filtered_display$date, filtered_display$heure)
	filtered_display$date <- NULL
	filtered_display$heure <- NULL
	names(filtered_display)[names(filtered_display) == 'desc_point_prelevement'] <- 'Point de prélèvement'
	names(filtered_display)[names(filtered_display) == 'e_coli_npp_100ml'] <- 'E. coli (NPP/100ml)'
	names(filtered_display)[names(filtered_display) == 'enterocoques_npp_100ml'] <- 'Entérocoques (NPP/100ml)'
	names(filtered_display)[names(filtered_display) == 'E. coli (NPP/100ml)'] <- 'Escherichia coli (NPP/100ml)'
	# Add 'Date et heure' as first column
	filtered_display <- cbind('Date et heure' = date_heure, filtered_display)
	# Reorder columns: 'Date et heure', 'Point de prélèvement', then the rest
	col_names <- names(filtered_display)
	reordered <- c('Date et heure', 'Point de prélèvement', setdiff(col_names, c('Date et heure', 'Point de prélèvement')))
	filtered_display <- filtered_display[, reordered]
	# Set column names in bold for LaTeX
	colnames(filtered_display) <- paste0("\\textbf{", colnames(filtered_display), "}")
	knitr::asis_output(knitr::kable(filtered_display, format = "latex", escape = FALSE, booktabs = TRUE) %>%
		kableExtra::kable_styling(latex_options = c("scale_down"), font_size = 12, full_width = TRUE))
} else {
	knitr::asis_output("Aucune donnée disponible pour la plage de la Baie des Citrons.")
}

# Ajout d'une note européenne après le tableau
knitr::asis_output(paste0(
  '\\vspace{1em}',
  '\\noindent{\\footnotesize\\textit{Note : Les seuils européens pour la qualité des eaux de baignade sont définis par la Directive ',
  '\\href{https://www.legifrance.gouv.fr/jorf/id/JORFTEXT000000887542}{2006/7/CE} : https://www.legifrance.gouv.fr/jorf/id/JORFTEXT000000887542}}',
  '{\\footnotesize',
  '\\begin{itemize}',
	'  \\item \\textbf{SATISFAISANTE} (E. coli $\\leq$ 500 NPP/100ml et Entérocoques $\\leq$ 100 NPP/100ml)',
  '  \\item \\textbf{MOYENNE} (E. coli $\\leq$ 1000 NPP/100ml et Entérocoques $\\leq$ 200 NPP/100ml)',
  '  \\item \\textbf{NON SATISFAISANTE} (E. coli $>$ 1000 NPP/100ml ou Entérocoques $>$ 200 NPP/100ml)',
  '\\end{itemize}',
  '\\vspace{1em}',
 '\\begin{center}\\footnotesize{\\href{https://github.com/adriens/edb-noumea}{https://github.com/adriens/edb-noumea}} \\textbf{𝕏}~\\href{https://x.com/rastadidi}{x.com/rastadidi}\\end{center}',
  '}'
))
	
